最高法院民事判決　　　　　　　　　 110年度台上字第3251號
上　訴　人　祭祀公業江廷寶

法定代理人　江坤龍
訴訟代理人　黃帥升律師
　　　　　　陳誌泓律師
　　　　　　白友桂律師
被 上訴 人　黃大鐘
訴訟代理人　林世祿律師
上列當事人間請求所有權移轉登記再審之訴事件，上訴人對於中
華民國110年1月6日臺灣高等法院臺中分院第二審判決（107年度
重上字第172 號），提起上訴，本院判決如下：
    主  文
原判決廢棄，發回臺灣高等法院臺中分院。
    理  由
一、本件上訴人主張：伊為坐落彰化縣○○市○○○段 000地號
    土地（下稱系爭土地）所有權人，兩造於民國 105年3月2日
    簽訂預定不動產買賣契約書（下稱系爭契約），嗣於同年 4
    月 6日變更為正式契約。惟伊之前任管理人江瑞懋（原名江
    岳霖）已於同年 3月間遭解任，其處分系爭土地未經伊之派
    下員過半數書面同意，亦未依法通知派下員行使優先承買權
    ，對伊不發生效力。又被上訴人並非善意第三人，本件無表
    見代理之適用等情。爰提起再審之訴，求為駁回被上訴人在
    前訴訟程序第一審之訴〔即臺灣彰化地方法院（下稱彰化地
    院）105年度重訴字第100號〕之判決。
二、被上訴人抗辯：上訴人之派下員當時有86人，已有45人出具
    「祭祀公業江廷寶土地處分出賣同意書」（下稱同意書）及
    印鑑證明，且經通知上訴人之派下員，無人行使優先承買權
    ，系爭契約已於 105年4月6日變更為正式契約。依系爭契約
    第2條約定，買賣總價款為新臺幣（下同）2,795萬元，伊先
    後交付共 2,000萬元之支票，均由上訴人之管理人江瑞懋簽
    收，而尾款 795萬元伊已委由代書收執，於所有權移轉登記
    後即無條件讓上訴人取得。上訴人處分系爭土地均附有同意
    書及印鑑證明，伊為善意第三人，本件應有表見代理之適用
    。依系爭契約之法律關係，上訴人應於伊給付 795萬元同時
    ，將系爭土地所有權移轉登記予伊等語。
三、原審維持第一審所為上訴人此部分敗訴之判決，駁回其上訴
    ，理由如下：
    ㈠上訴人主張其於105年3月30日以存證信函將相關解任等文
      件寄送江瑞懋，故江瑞懋於上開日期前仍為上訴人之管理
      人，其於同年月 2日有權以管理人身分代表上訴人簽訂系
      爭契約。依上訴人104年1月15日修訂後之祭祀公業江廷寶
      管理暨組織規約（下稱系爭規約）第11條規定，就不動產
      之處分，得經全部派下現員過半數以上之書面同意處分之
      。被上訴人提出之同意書及印鑑證明共45份，已超過上訴
      人派下現員86人之半數，且事前同意或事後追認之效力相
      同。系爭契約之封面雖有「預定不動產買賣契約書」字樣
      ，惟證人即協助訂立系爭契約之地政士呂季霖證稱：雙方
      就買賣條件已達成共識；寫「預定」兩字是因為要通知派
      下員行使優先購買權；通知後派下員不優先購買，這契約
      就變成正式契約等語，足認系爭契約於 105年3月2日訂立
      時即為本約，買賣已成立生效，當時江瑞懋仍為上訴人之
      合法管理人，其代表上訴人訂立之系爭契約為有效。
    ㈡被上訴人提出之上訴人派下全員 105年4月3日開會通知單
      ，其事由為：「處分土地（○○市○○○段 000地號）
      說明會。派下員優先購買權公告內容如後頁」，後附有
      公告記載買賣之條件及派下員行使優先購買權之事宜，且
      依彰化地院 108年度訴字第1021號刑事判決（下稱1021號
      刑事判決）記載「…於105年3月間，除江瑞懋於105年3月
      14日匯入2筆500萬元共計 1,000萬元外，派下員江銘輝或
      其他派下員並無匯入 1,000萬元以主張優先購買權之情形
      」。本件迄今並無派下員行使優先購買權，系爭契約為合
      法有效，被上訴人依系爭契約之法律關係，請求上訴人應
      於被上訴人給付 795萬元同時，將系爭土地所有權移轉登
      記予被上訴人，自屬正當，應予准許。
四、本院之判斷：
    ㈠按再審之訴，雖有再審理由，法院如認原判決為正當者，
      應以判決駁回之，民事訴訟法第 504條定有明文。次按解
      釋意思表示，應探求當事人之真意，不得拘泥於所用之辭
      句；附解除條件之法律行為，於條件成就時，失其效力，
      民法第98條、第99條第 2項分別定有明文。
    ㈡查本件第一審審理後，雖認彰化地院105年度重訴字第100
      號確定判決（下稱100號確定判決）確有民事訴訟法第496
      條第1項第5款訴訟未經合法代理之再審事由，然認系爭契
      約合法有效，被上訴人之請求為有理由（即認 100號確定
      判決為正當），依上說明，仍應以判決駁回再審原告（即
      上訴人）本件再審之訴。惟第一審於判決主文第一項卻將
      100 號確定判決廢棄，再於第二項為與該確定判決相同之
      判決內容，即有違誤，乃原審未予糾正，猶謂第一審判決
      主文第一項未據被上訴人提起上訴而無庸予以審酌，自有
      可議。
    ㈢次查，原審認定江瑞懋於105年3月30日前為上訴人之管理
      人，系爭契約於同年月 2日訂立時即為本約，買賣契約己
      成立生效，上訴人應受拘束。惟被上訴人主張系爭契約為
      「附解除條件之買賣契約」，若有派下員主張優先承買，
      系爭契約即失效等語〔見一審106年度重再更一字第1號卷
      （下稱重再更一卷）第33頁、第 172頁背面〕；且被上訴
      人與江瑞懋另於同年4月6日在系爭契約「備註」欄記載：
      「祭祀公業派下員等業已經通知無人聲明表示優先購買，
      於 105年4月6日變更成立為正式契約…」等語，並由江瑞
      懋收受被上訴人簽發、受款人為上訴人、面額 1,000萬元
      之支票一張（見重再更一卷第128頁、第129頁背面）。倘
      屬非虛，則系爭契約之性質為何？是否如被上訴人所主張
      附有解除條件之買賣契約？江瑞懋與被上訴人於同年4月6
      日在系爭契約備註欄記載「於 105年4月6日變更成為正式
      契約」用意為何？倘江瑞懋當時已非上訴人之管理人，得
      否有權再以管理人身分於系爭契約備註欄加註前揭文字，
      並代為收受上開支票？均非無疑。況原審既援引1021號刑
      事判決中「…於105年3月間，除江瑞懋於105年3月14日匯
      入2筆500萬元共計 1,000萬元外，派下員江銘輝或其他派
      下員並無匯入 1,000萬元以主張優先購買權之情形」之記
      載（見原判決第15頁第 3-6行），是否認江瑞懋有行使優
      先承買權？倘係如此，依上說明，系爭契約是否會因解除
      條件成就而失其效力？被上訴人得否再據為本件之請求，
      均有待釐清。原審未詳為探究當事人之真意，逕以證人呂
      季霖之證述，遽認系爭契約於 105年3月2日訂立時即為本
      約，系爭契約己成立生效，江瑞懋當時仍為上訴人之合法
      管理人，被上訴人得依系爭契約之法律關係請求上訴人移
      轉系爭土地所有權，而為上訴人不利之判決，不免速斷。
      另依同意書之記載，係「『授權管理人』與承買人簽訂買
      賣契約及協同辦理所有權移轉登記」，惟派下員江水傳出
      具之同意書日期為105年5月20日；派下員江永芳、江永欣
      、江淑貞出具之同意書未記載日期，出具之印鑑證明日期
      分別為同年5月16日、2日、16日（見重再更一卷第 79-80
      、91-96 頁），則上訴人抗辯：江水傳出具同意書及江永
      芳、江永欣、江淑貞出具印鑑證明的時間，均在系爭契約
      於 105年4月6日變更為正式契約之後，無法發生追認之效
      力等語（見重再更一卷第136、147頁背面），是否全無足
      取？即有再行研酌之餘地。倘江瑞懋當時已非上訴人之管
      理人，前開派下員同意書記載之「授權管理人」似指當時
      之管理人江坤龍，能否發生事後追認江瑞懋處分系爭土地
      之效力？尚待原審調查釐清。且倘扣除前開 4位派下員之
      同意書，則被上訴人主張出具同意書之派下員僅餘41人，
      似未達派下員全員86人半數即43人，即與系爭規約第11條
      「全部派下員過半數以上之書面同意」之規定不符，此與
      江瑞懋有無合法權限代表上訴人處分系爭土地，所關至切
      ，自不得恝置不論，原審未予調查，亦未說明其取捨意見
      ，遽為上訴人不利之判斷，亦有判決不備理由之違法。
    ㈣上訴論旨，指摘原判決不當，求予廢棄，非無理由。
五、據上論結，本件上訴為有理由。依民事訴訟法第477條第1項
    、第478條第2項，判決如主文。
中    華    民    國   111    年    8     月    4     日
                      最高法院民事第七庭
                          審判長法官  林  恩  山  
                                法官  吳  青  蓉  
                                法官  黃  麟  倫  
                                法官  吳  美  蒼  
                                法官  邱  瑞  祥  
本件正本證明與原本無異
                                      書  記  官
中    華    民    國   111    年    8     月    10    日